ACORDAO-COMPLETO-2367206

ACÓRDÃO 9549/2019 ATA 34/2019 - SEGUNDA CÂMARA

VISTOS, relatados e discutidos estes autos em que se examina concessão de aposentadoria a Cleonir de Oliveira Maranhão, ex-servidor do Tribunal Regional do Trabalho da 10ª Região/DF e TO;
ACORDAM os Ministros do Tribunal de Contas da União, reunidos em Sessão da 2ª Câmara, diante das razões expostas pelo Relator e com fundamento nos incisos III e IX do art. 71, da Constituição Federal, nos arts. 1º, inciso V, 39, inciso II, e 45 da Lei 8.443/1992, e 260, § 1º, do Regimento Interno do Tribunal de Contas da União em:
9.1. considerar ilegal a concessão de aposentadoria de Cleonir de Oliveira Maranhão, recusando-se registro ao respectivo ato;
9.2. dispensar a devolução dos valores indevidamente recebidos de boa-fé até a data deste Acórdão, com base no Enunciado 106 da Súmula da Jurisprudência do TCU;
9.3. determinar ao Tribunal Regional do Trabalho da 10ª Região/DF e TO que, no prazo máximo de 15 (quinze) dias:
9.3.1. faça cessar os pagamentos decorrentes do ato impugnado por esta Corte, sob pena de responsabilidade solidária da autoridade administrativa omissa, nos termos do art. 262 do Regimento Interno/TCU;
9.3.2. dê ciência desta deliberação ao interessado, no prazo de 15 (quinze) dias, alertando-o de que o efeito suspensivo proveniente da interposição de eventuais recursos não o exime da devolução dos valores percebidos indevidamente após a respectiva notificação, caso esses não sejam providos; e
9.3.3. comunique à Corte de Contas, no prazo de 30 dias, as providências tomadas.
       9.4. dar ciência desta deliberação ao interessado e ao Tribunal Regional do Trabalho da 10ª Região/DF e TO.

Ato concessão de aposentadoria de ex-servidor do Tribunal Regional do Trabalho da 10ª Região/DF e TO.

Segunda Câmara

3. Interessado: Cleonir de Oliveira Maranhão (XXX.477.767-XX).

13.1. Ministros presentes: Aroldo Cedraz (na Presidência), Augusto Nardes (Relator) e Raimundo Carreiro.
13.2. Ministro-Substituto convocado: Weder de Oliveira.
13.3. Ministro-Substituto presente: André Luís de Carvalho.

ACORDAO-COMPLETO-2485577

Acórdão 8922/2021 - Segunda Câmara

ACORDAO-COMPLETO-2556185

Acórdão 2476/2022 - Plenário

AUGUSTO NARDES

Adoto como relatório a instrução a seguir reproduzida (peça 14) , a qual recebeu a anuência dos dirigentes da unidade técnica e do Ministério Público junto ao TCU (peças 15 e 16) :
INTRODUÇÃO
1.	Trata-se de ato inicial de concessão de aposentadoria de Cleonir de Oliveira Maranhão, ex-servidor do Tribunal Regional do Trabalho da 10ª Região/DF e TO.
2.	O ato foi submetido, para fim de registro, à apreciação do Tribunal de Contas da União (TCU) , de acordo com o art. 71, inciso III, da Constituição Federal. O cadastramento e a disponibilização ao TCU ocorreram por intermédio do Sistema de Apreciação e Registro de Atos de Admissão e Concessões (Sisac) , na forma dos arts. 2º, caput e incisos I a VI, e 4º, caput, da Instrução Normativa - TCU 78/2018.
HISTÓRICO
3.	Em consulta ao ato Sisac, identificou-se a averbação de 8 meses e 28 dias de tempo insalubre, além da percepção de incorporação de função referente a exercício após 1998 - em violação a entendimento deste Tribunal.
4.	De forma a sanear os autos, foi encaminhada diligência ao TRT10 solicitando o mapa de tempo de serviço e comprovação do exercício da atividade insalubre. Em resposta foram encaminhadas as informações à peça 5 - que, em análise preliminar, justificaram a averbação do período insalubre.
5.	Contudo, considerando que a percepção da incorporação de FC aparenta irregularidade, além do fato de que o ato de concessão deu entrada neste Tribunal há mais de cinco anos, fez-se necessário oportunizar o contraditório e a ampla defesa do interessado, nos termos do Acórdão 587/2011-TCU-Plenário, da relatoria do Ministro Valmir Campelo, conforme oitiva acostada à peça 8.
6.	Apesar de devidamente notificado (peça 9) , conforme seu endereço constante da base de dados CPF (peça 11) , o inativo não se manifestou nos autos.
EXAME TÉCNICO
7.	Conforme exposto acima, observou-se a averbação, pelo inativo, de 8 meses e 28 dias de tempo insalubre, além da percepção de incorporação de função referente a exercício após 1998.
8.	Em relação ao tempo insalubre, ressalte-se que a partir da prolação do Acórdão 911/2014-TCU-Plenário, de relatoria do Ministro Benjamin Zymler, esta Corte de Contas passou a entender que a contagem especial de tempo prestado em condições insalubres, penosas e perigosas para servidores ocupantes de cargos de natureza estritamente administrativa, caso do inativo, além de observar os parâmetros definidos no Acórdão 2008/2006-TCU-Plenário, de relatoria do Ministro Walton Alencar Rodrigues, somente poderá ocorrer se efetivamente demonstrada a existência de risco ou de agentes nocivos à saúde no local de trabalho, devidamente atestado por laudo pericial. 
9.	Em resposta à diligência, a jurisdicionada encaminhou informação do extinto INPS (peça 5, p. 11-12) e laudo emitido por médico da Petrobrás (peça 5, p. 13-14) , comprovando o tempo insalubre de 26/1/88 a 2/12/89, que convertidos correspondem a 268 dias - ou, os 8 meses e 28 dias averbados.
10.	Portanto, tal averbação é regular.
11.	Quanto à incorporação de funções, verificou-se, em consulta ao ato Sisac, que foram incorporados 1/5 de FC-1 e 1/5 de FC-2, nos valores de R$ 313,59 e R$ 364,63 respectivamente. 
12.	As funções exercidas pelo ex-servidor foram discriminadas conforme o quadro abaixo:
	Função
	Período de Exercício

	FC-1
	16/7/99-29/2/00 (7 meses e 14 dias) 
9/5/01-8/9/02 (1 ano, 3 meses e 25 dias) 
23/12/09-28/2/10 (2 meses e 6 dias) 
1/3/10-17/8/11 (1 ano, 5 meses e 12 dias) 

	FC-2
	1/3/00-02/4/1 (1 ano e 27 dias) 
3/4/01-8/5/01 (1 mês e 6 dias) 

13.	Pelo quadro acima, constata-se que tanto a incorporação de FC-1 quanto de FC-2 é irregular, pois decorrem do exercício de função de direção, chefia ou assessoramento após 1998 - o Tribunal considera que tal incorporação só é possível até a data da publicação da Lei 9.624/98, ocorrida em 8/4/98. A FC-1 foi exercida a partir de 1999 e a FC-2 a partir de 2000.
14.	Esse aludido entendimento se ampara tanto em decisão do Supremo Tribunal Federal, no RE 638.115/CE, como desta Corte de Contas, mais especificamente os Acórdão 2444/2015-TCU-Plenário, de relatoria Ministro-Substituo André Luis de Carvalho, 5.380/2016-TCU-2ª Câmara, de relatoria do Ministro Vital do Rêgo, e 8.788/2016-TCU-2ª Câmara, de relatoria do Ministro Augusto Nardes.
Resposta à oitiva
15.	Apesar de devidamente notificado (peça 9) , conforme seu endereço constante da base de dados CPF (peça 11) , o inativo não se manifestou nos autos.
16.	Assim, dada a incorporação irregular de FC-1 e FC-2, o ato merece a chancela de ilegal e recusa de seu registro.
CONCLUSÃO
17.	Ante o exposto, e tendo em vista a incorporação irregular FC-1 e FC-2, o ato merece a chancela de ilegal e recusa de seu registro.
PROPOSTA DE ENCAMINHAMENTO
18.	Ante o exposto, e de conformidade com o preceituado no artigo 71, inciso III, da Constituição Federal c/c os arts. 1º, inciso V, e 39, inciso II, da Lei 8.443/92 e os artigos 1º, inciso VIII, e 260, §1º do Regimento Interno do TCU, propõe-se:
	a) considerar ILEGAL e recusar o registro do ato inicial de concessão de aposentadoria de Cleonir de Oliveira Maranhão (CPF: XXX.477.767-XX) ;
	b) dispensar a devolução dos valores indevidamente recebidos até a data da ciência pelo Tribunal Regional do Trabalho da 10ª Região/DF e TO do Acórdão que vier a ser proferido, com base no Enunciado 106 da Súmula da Jurisprudência do TCU;
	c) determinar ao Tribunal Regional do Trabalho da 10ª Região/DF e TO, com fundamento no art. 45 da Lei 8.443/1992, que:
		c.1) faça cessar os pagamentos decorrentes do ato impugnado, comunicando ao TCU, no prazo de quinze dias, as providências adotadas, nos termos dos arts. 262, caput, do Regimento Interno do TCU;
	c.2) cadastre novo ato, livre das irregularidades apontadas, nos termos do artigo 262, §2º, do Regimento Interno do TCU;
	c.3) informe ao interessado o teor do Acórdão que vier a ser prolatado, nos termos do artigo 4º, §3º, da Resolução-TCU 170/2004, alertando-o de que o efeito suspensivo proveniente de eventual interposição de recurso junto ao TCU não o exime da devolução dos valores indevidamente percebidos após a notificação, em caso de não provimento desse recurso;
	c.4) encaminhe ao TCU, no prazo de trinta dias, comprovante da data de ciência do teor desta deliberação pelo interessado.

não há.

Procurador Júlio Marcelo de Oliveira.

PESSOAL. APOSENTADORIA. QUINTOS INCORPORADOS APÓS 8/4/1998. ILEGALIDADE. NEGATIVA DE REGISTRO. DETERMINAÇÕES.

APOSENTADORIA (APOS)

Secretaria de Fiscalização de Pessoal (SEFIP).

Examina-se neste processo ato de aposentadoria no interesse de Cleonir de Oliveira Maranhão, ex-servidor do Tribunal Regional do Trabalho da Décima Região.
2.	Há dois temas controversos no processo, quais sejam, averbação de tempo insalubre e incorporação de quintos em função referente a exercício posterior a 1998, ambos contrariando, em princípio, entendimento deste Tribunal. 
3.	Chamado aos autos para manifestar-se, o interessado permaneceu silente.
4.	Em relação ao primeiro tema, validade da averbação do período de 8 meses e 28 dias de tempo insalubre, a resposta à diligência com o encaminhamento de laudo emitido por médico da Petrobrás supriu a exigência e, em consequência, não há irregularidade.	
5.	Quanto ao segundo tema, observo que assiste razão à Unidade Técnica no que respeita à ilegalidade do ato ante a percepção de parcela indevida relativa a quintos em data posterior a 8/4/1998, data da publicação da Lei 9.624/1998. 
6.	O entendimento está pacificado no âmbito desta E. Corte (Acórdão 2444/2015-TCU-Plenário, de relatoria Ministro-Substituo André Luis de Carvalho, 5.380/2016-TCU-2ª Câmara, de relatoria do Ministro Vital do Rêgo, e 8.788/2016-TCU-2ª Câmara, de relatoria do Ministro Augusto Nardes) , estando respaldado pelo decidido no Supremo Tribunal Federal por meio do RE 638.115/CE:
Recurso Extraordinário. 2. Administrativo. 3. Servidor Público. 4. Incorporação de quintos decorrente do exercício de funções comissionadas no período compreendido entre a edição da Lei 9.624/1998 e a MP 2.225-48/2001. 5. Impossibilidade. 6. Recurso extraordinário provido. (RE 638.115-RG/CE, Relator:  Min. Gilmar Mendes. Julgado em 19/3/2015. Processo Eletrônico, Ata nº 101/2015, publicada no DJe-151 de 3/8/2015, divulgado em 31/7/2015)	 
7.	Ressalto que, em caso de serem dados efeitos infringentes aos embargos aclaratórios impetrados contra o RE 638.115/CE, contemplando a situação examinada no presente processo, restará a possibilidade de emissão de ato de alteração da aposentadoria em favor do interessado, restabelecendo a vantagem ora inquinada.
Ante o exposto, incorporando a instrução da unidade técnica às minhas razões de decidir, VOTO por que este Tribunal adote a minuta de Acórdão que trago à apreciação deste Colegiado.
TCU, Sala das Sessões Ministro Luciano Brandão Alves de Souza, em 24 de setembro de 2019.
Ministro JOÃO AUGUSTO RIBEIRO NARDES 
Relator